【裁判字號】    96,簡上,16
【裁判日期】    970916
【裁判案由】    損害賠償
【裁判全文】
臺灣桃園地方法院民事判決              96年度簡上字第16號
上  訴  人
即被上訴人  甲○○
訴訟代理人  乙○○
被上訴人
即上訴人    丙○○
上列當事人間請求損害賠償事件，上訴人對於民國95年12月11日
本院中壢簡易庭95年度壢簡字第1300號第一審民事簡易判決提起
上訴，於97年8 月26日言詞辯論終結，本院判決如下：
    主  文
兩造上訴均駁回。
上訴訴訟費用各自負擔。
    事實及理由
一、按於簡易訴訟程序第二審為訴之變更或追加，非經他造同意
    不得為之，但擴張或減縮應受判決事項之聲明者不在此限，
    民事訴訟法第436條之1第3項、第446條第1 項、第255條第1
    項第3 款分別定有明文。本件上訴人即被上訴人甲○○起訴
    請求損害賠償，原審為其部分敗訴之判決，其不服原判決提
    起上訴，上訴聲明原為：(一)原判決除確定部分外廢棄。(二)被
    上訴人（即丙○○）應再給付上訴人（即甲○○）新台幣（
    下同）200,000 元。嗣於本院民國97年8 月26日言詞辯論期
    日將上訴聲明變更如其上訴聲明所示，上訴人即被上訴人甲
    ○○前開所為變更核屬減縮應受判決事項之聲明，揆諸前開
    規定，應予准許。
二、本件上訴人即被上訴人甲○○起訴主張：
  (一)被上訴人即上訴人丙○○於94年3 月3 日下午6 時21分許，
    駕駛車牌號碼6613-DC 號自用小客車，沿桃園縣中壢市○○
    ○路往內定里方向行駛，行經松江南路、安東路交岔路口處
    時，原應注意松江南路設有閃光黃燈號誌，應減速接近，注
    意安全，小心通過，並應注意車前狀況，隨時採取必要之安
    全措施，竟疏未注意其前方適有上訴人即被上訴人甲○○騎
    乘車牌號碼VNC-638 號輕型機車，自其左側往右側沿安東路
    欲橫越松江南路之路況，仍貿然前行，上訴人即被上訴人甲
    ○○因閃避不及，突遭系爭小客車撞倒，致其受有右側股骨
    轉子間粉碎性骨折之傷害。而被上訴人即上訴人丙○○亦因
    前開傷害犯行，經鈞院刑事庭94年度交易字第276 號、臺灣
    高等法院95年度交上易字第42號刑事判決處拘役50日確定在
    案。又上訴人即被上訴人甲○○因被上訴人即上訴人丙○○
    不法侵害其身體及財產之行為致其受有損害，被上訴人即上
    訴人丙○○應負損害賠償責任。則被上訴人即上訴人丙○○
    應賠償上訴人即被上訴人甲○○之項目及金額如下：1.醫療
    費用：上訴人即被上訴人甲○○已支出醫療費共計29,008元
    。2.看護費用：上訴人即被上訴人甲○○受傷住院期間自94
    年3 月4 日起至同年月11日止，共8 日，每日以2,200 元計
    算，共17,600元；出院在家休養期間自94年3 月11日起至同
    年5 月10日止，共60日，每日以2,000 元計算，共120,000
    元，合計137,600 元。3.不能工作之薪資損失：上訴人即被
    上訴人甲○○受傷前係任職於峻新電腦股份有限公司，每月
    薪資約25,000元，其分別自94年3 月3 日起至同年7 月31日
    止、95年5 月1 日起至同年月31日止，計6 個月無法工作，
    共損失薪資150,000 元。4.中藥及復健費用：自94年3 月4
    日起至95年8 月20日止，共19個月，每月支出3,000 元，合
    計57,000元。5.精神慰撫金：上訴人即被上訴人甲○○請求
    賠償100,000 元之慰撫金。基上，爰依侵權行為之法律關係
    ，訴請被上訴人即上訴人丙○○應給付上訴人即被上訴人甲
    ○○473,608 元，及自起訴狀繕本送達翌日起至清償日止，
    按年息5%計算之利息。
  (二)原判決駁回上訴人即被上訴人甲○○逾56,164元部分之請求
    ，上訴人即被上訴人甲○○聲明不服，提起上訴以：就原判
    決所認定上訴人即被上訴人甲○○實際受有損害之金額為
    344,408 元並不爭執。惟上訴人即被上訴人甲○○騎乘機車
    行駛至系爭肇事路段交岔路口過中間線時，方被被上訴人即
    上訴人丙○○駕駛之系爭小客車撞倒，被上訴人即上訴人丙
    ○○駕車明顯有違反前述之注意義務，然原判決在過失比率
    負擔上，竟判定上訴人即被上訴人甲○○應承擔較重即80 %
    之過失責任，被上訴人即上訴人丙○○則負擔20 %之過失責
    任，原判決對此過失責任分擔之認定有失權衡，依前情上訴
    人即被上訴人甲○○應負擔之過失責任至多僅有一半而已。
  (三)並上訴聲明：
    1.原判決關於駁回上訴人即被上訴人甲○○後開第2 項之訴
      部分廢棄。
    2.被上訴人即上訴人丙○○應再給付上訴人即被上訴人甲○
      ○103,322 元。
  (四)答辯聲明則請求：駁回上訴。
三、被上訴人即上訴人丙○○則以：
  (一)丙○○於前開時、地，駕駛上開小客車，沿桃園縣中壢市○
    ○○路由北向南行駛快車道，行經安東路口處，當車身已將
    越過安東路東向車道時，適有上訴人即被上訴人甲○○無駕
    駛執照不諳交通法規，仍騎乘前開機車貿然由安東路東向西
    駛來，且其非但未讓幹道車先行通過，反於松江南路、安東
    路交岔路口中心處之車陣內偏左逆向衝出，因事發突然，加
    以被上訴人即上訴人丙○○前方有大型貨櫃車擋住視線，以
    致被上訴人即上訴人丙○○不及煞停而撞倒上訴人即被上訴
    人甲○○受傷。事發之後，被上訴人即上訴人丙○○亦留在
    車禍現場協助善後，其已盡善良人應有之最大義務，雖前揭
    刑事判決仍認定被上訴人即上訴人丙○○有過失，惟被上訴
    人即上訴人丙○○自認並無過失，應不負賠償責任。
  (二)按原判決無非係以道路交通安全規則第94條第3項、道路交
    通標誌標線號誌設置規則第211條第1項第1款之規定為其立
    論基礎。惟原判決認事用法，有如下述違誤之處：
    1.查前開肇事路段既設有特種閃光號誌，即松江南路為閃光
      黃燈；安東路為閃光紅燈，依道路交通標誌標線號誌設置
      規則第224 條第3 項、第211 條之規定，被上訴人即上訴
      人丙○○駕駛上開小客車行駛幹線道上，有優先通行權，
      而上訴人即被上訴人甲○○騎乘前開機車行駛支線道，則
      有暫停讓之義務，兩造行駛道路之路權分明，被上訴人即
      上訴人丙○○擁有完全之路權，無庸置疑。
    2.依道路交通安全規則第102條第1項第2 款對支線道車駕駛
      人有「暫停讓幹線道車先行」之規定，此所謂「暫停讓」
      ，依據前台灣省政府交通處函轉交通部路政司（66）路台
      字第370號函釋：「道路交通安全規則內對汽車行經交岔
      路口、行人穿越道等有暫停讓之規定，其作用在強制車輛
      作完全停止，俾能充分看清路況，讓行人或其他車輛優先
      通行」，可知上訴人即被上訴人甲○○騎乘前開機車行駛
      支線道時，如有暫停讓之動作，本件車禍絕無發生可能。
    3.依交通部路政司69年5月21日路台（69）監字第6726號函
      ：「支線道車行駛至交岔路口，必須暫停讓幹線道上車輛
      優先通行，認為安全時方得轉彎進入幹道或直行穿越幹道
      ，並無幹道車距離交岔路口在50或100公尺以外，支線道
      車即可免讓其優先通行之規定」，可知支線道車讓幹線道
      車先行係絕對之義務。
    4.原判決謂被上訴人即上訴人丙○○未能注意車前狀況，並
      指係違反道路交通安全規則第94條第3 項所稱之車前狀況
      ，惟綜觀同條第1 項、第2 項之規定內容，顯指同方向同
      車道之前車，凡此已然存在之事實，因駕駛人早已預見，
      故有處置狀況之餘裕。惟本件上訴人即被上訴人甲○○無
      照騎乘前開機車，非但未於幹線道前暫停讓，反從車陣內
      突然竄出，縱然被上訴人即上訴人丙○○已為相當之注意
      ，亦無能力採取必要措施。
    5.原判決以被上訴人即上訴人丙○○所涉過失傷害罪責，業
      經前揭刑事確定判決作為被上訴人即上訴人丙○○過失責
      任之認定。惟按支線道車讓幹線道車先行為道路交通安全
      規則所明定，實乃維護社會秩序，增進公共利益之所需，
      符合憲法第22條應受保護之事項。查系爭肇事路段速限50
      公里，被上訴人即上訴人丙○○當時駕車時速約30至40公
      里，而法亦無明文規定速限50公里之路段應減速若干？是
      被上訴人即上訴人丙○○在本件車禍中應為無罪，惟前揭
      刑事確定判決卻遽下被上訴人即上訴人丙○○有過失傷害
      罪責之認定，顯已有適用法規不當之違誤在先。嗣原判決
      又將之引用作為其判決之依據，誠屬不當。
  (三)又被上訴人即上訴人丙○○駕駛系爭小客車遵守交通法規行
    駛下，並無法預測上訴人即被上訴人甲○○會有偶發違反交
    通規則之不當行為之發生。本件被上訴人即上訴人丙○○駕
    車已通行至松江南路、安東路交岔路口中心處始發現上訴人
    即被上訴人甲○○違規逆向騎車竄出，並已適時採取緊急閃
    避措施，猶仍無法避免發生碰撞，被上訴人即上訴人丙○○
    應可以信賴原則阻卻肇事責任。
  (四)綜上，被上訴人即上訴人丙○○駕車並無任何過失，原判決
    不得遽為認定被上訴人即上訴人丙○○有侵害上訴人即被上
    訴人甲○○之過失行為，而判定被上訴人即上訴人丙○○應
    負擔20 %之過失責任。退步而言，縱認被上訴人即上訴人丙
    ○○駕車有過失，然衡情其駕車並無不當之違規行為，至多
    負擔1%之過失責任即為已足等情，資為置辯。
  (五)並上訴聲明：
    1.原判決不利於被上訴人即上訴人丙○○之部分廢棄。
    2.前開廢棄部分，上訴人即被上訴人甲○○於第一審之訴駁
      回。
  (六)答辯聲明則請求：駁回上訴。
四、上訴人即被上訴人甲○○起訴主張：其於94年3 月3 日下午
    6 時21分許，騎乘車牌號碼VNC-638 號輕型機車，沿桃園縣
    中壢市○○路往吉林路方向行駛，途經安東路與松江南路交
    岔路口時，遭沿松江南路行駛，由被上訴人即上訴人丙○○
    駕駛車牌號碼6613-DC 號自用小客車撞擊，致其受有右側股
    骨轉子間粉碎性骨折之傷害之情，並提出行政院衛生署桃園
    醫院診斷證明書1 紙為證，為被上訴人即上訴人丙○○所不
    爭執，上訴人即被上訴人甲○○此部分之主張堪信為真實。
五、本件兩造之爭執點為(一)被上訴人即上訴人丙○○於本件車禍
    是否有過失？(二)上訴人即被上訴人甲○○於本件車禍之過失
    責任比例為何？茲論述如後。
六、本院認被上訴人即上訴人丙○○於本件車禍之發生有過失：
    按汽車行駛至交岔路口，其行進應遵守燈光號誌。道路交通
    安全規則第102 條第1 項第1 款定有明文。又閃光黃燈係表
    示警告，車輛應減速接近，注意安全，小心通過。此觀諸道
    路交通標誌標線號誌設置規則第211 條第1 項第1 款規定自
    明。本件被上訴人即上訴人丙○○對其行進號誌為「閃光黃
    燈」之情並不爭執，惟抗辯：上訴人即被上訴人甲○○之行
    進號誌為「閃光紅燈」，竟未暫停讓伊先行，且係逆向駛出
    ，伊無法防範等情。經查：被上訴人即上訴人丙○○於本院
    94年度交易字第27號刑事案件中陳稱：當時松江路上對向車
    道塞車，甲○○騎乘機車，自車陣中穿出，伊視線被對向來
    車擋住，故無法查覺機車已經接近，當時伊有聽到大貨車之
    喇叭聲，伊推測甲○○因此急於通過交岔路口，伊車速約3
    、40公里（參見上揭刑事卷第51頁至54頁）。則被上訴人即
    上訴人丙○○駕車行經上開交岔路口時，明知視線已遭對向
    車擋住，不易查覺兩側來車，且已聽到大貨車喇叭聲，應可
    預見有突發狀況，衡情即應減速慢行，注意兩側前方可能有
    來車突出，小心通過，依當時情形，能注意，竟疏於注意致
    撞擊上訴人即被上訴人甲○○騎乘之輕型機車，被上訴人即
    上訴人丙○○顯已違反上揭規定，未盡「減速接近，注意安
    全，小心通過」之注意義務，而有過失。且本件經台灣省桃
    園縣區車輛行車事故鑑定委員會及台灣省車輛行車事故覆議
    鑑定委員會鑑定均同認「丙○○有過失」，有上開委員會鑑
    定意見書及函附上開刑事卷可稽。又被上訴人即上訴人丙○
    ○本件過失傷害犯行亦經本院刑事庭判決有罪，被上訴人即
    上訴人丙○○不服上訴，亦經台灣高等法院駁回上訴確定，
    亦有本院94年度交易字第276 號刑事判決及台灣高等法院95
    年度交上易字第42號刑事判決附卷可稽。至於上訴人即被上
    訴人甲○○是否有過失，並不影響被上訴人即上訴人丙○○
    之過失認定。且被上訴人即上訴人丙○○雖未超速仍與本件
    是否已盡「減速接近，注意安全，小心通過」之注意義務並
    無關連。是被上訴人即上訴人丙○○此部分之抗辯不足採信
    。
七、本院認上訴人即被上訴人甲○○於本件車禍之過失責任比例
    為百分之八十：
    按汽車行駛至交岔路口，其行進應遵守燈光號誌。道路交通
    安全規則第102 條第1 項第1 款定有明文。又閃光紅燈表示
    「停車再開」，車輛應減速接近，先停止於交岔路口前，讓
    幹道車優先通行後認為安全時，方得續行。此觀諸道路交通
    標誌標線號誌設置規則第211 條第1 項第2 款、第224 條第
    3 款規定自明。本件上訴人即被上訴人甲○○自認對系爭車
    禍之發生有過失，惟上訴主張其過失應不超過50% 之情。經
    查：上訴人即被上訴人甲○○於上開刑事案件警訊中自承：
    其行進方向之號誌為「閃光紅燈」之情（參見台灣桃園地方
    法院檢察署94年度偵字第9140號卷第6 頁），核與台灣省桃
    園縣區車輛行車事故鑑定委員會鑑定意見書記載「甲○○．
    ．．沿安東路（閃光紅燈）」之情（參見上開刑事卷第27頁
    ）相符，是上訴人即被上訴人甲○○之行進號誌為「閃光紅
    燈」應可認定。本件上訴人即被上訴人甲○○未遵守上揭規
    定暫停讓幹道車先行，貿然行駛致肇事，其有過失甚明，且
    若其遵守上揭規定，即不致發生本件車禍，是其應係肇事主
    因，從而原審斟酌上情，認定上訴人即被上訴人甲○○應負
    80% 之過失責任，尚屬合理。上訴人即被上訴人甲○○上訴
    主張其僅應負50% 之過失責任，即無理由。
八、綜上所述，本件被上訴人即上訴人丙○○對系爭車禍之發生
    有過失，從而，上訴人即被上訴人甲○○依侵權行為法律關
    係，起訴請求判決被上訴人即上訴人丙○○應給付56,164
    元，及自起訴狀繕本送達翌日（即94年8 月26日）起至清償
    日止，按年息5%計算之利息，為有理由，應予准許。至於逾
    此部分之請求為無理由，應予駁回。原審判決被上訴人即上
    訴人丙○○如數給付，並依職權宣告假執行，核無不合，上
    訴人即被上訴人甲○○、被上訴人即上訴人丙○○上訴論旨
    仍執前詞指摘原判決不當，均無理由，均應駁回上訴。
九、兩造其餘之攻擊或防禦方法及所用之證據，經本院斟酌後，
    認為均不足以影響本判決之結果，爰不逐一論列，併此敘明
    。
十、據上論結，本件上訴均無理由，依民事訴訟法第436 條之1
    第3 項、第449 條第1 項、第78條，判決如主文。
中    華    民    國    97    年     9    月    16    日
                民事第一庭審判長法  官  郭琇玲
                                法  官  范明達
                                法  官  吳爭奇
上列正本證明與原本無異。
不得上訴。
中    華    民    國    97    年     9    月    17    日
                                書記官  梁麗雲


司法院資訊處製作；財團法人民間司法改革基金會備份。
